最高法院民事判決　　　　　　九十六年度台上字第二八七一號
上　訴　人　甲○○
法定代理人　丙○○
　　　　　　丁○○
訴訟代理人　廖信憲律師
　　　　　　吳玲華律師
　　　　　　吳嘉榮律師
被 上訴 人　乙○○
上列當事人間請求土地及房屋所有權移轉登記事件，上訴人對於
中華民國九十六年八月七日台灣高等法院第二審判決（九十六年
度上字第二四號），提起上訴，本院判決如下：
    主  文
原判決廢棄，發回台灣高等法院。
    理  由
上訴人主張：伊母丁○○於民國八十九年一月三十一日，出資新
台幣（下同）一千七百二十萬元，向伊姑媽林小玲（地主）及伊
父丙○○經營之榕元建設有限公司（建商，下稱榕元公司）分別
買受坐落台北縣永和市○○段三七、三八號土地所有權應有部分
各一萬分之五八八，及其上建物門牌號碼台北縣永和市○○路一
六○號（建號：三四二七號）所有權全部、共同使用部分民權段
三四五五建號應有部分一萬分之六○九與同段三四五六建號應有
部分二十分之一所有權，並借名登記於被上訴人名下。嗣因丙○
○發現，丁○○未能見諒於婆家，乃口頭終止與被上訴人之借名
契約，並將上開房地所有權之返還請求權讓與伊，由被上訴人按
每年贈與稅免稅額度，以贈與方式，分批移轉予伊，惟於被上訴
人完成返還系爭房地前，系爭房屋暫交伊祖母林田學華管理，出
租予被上訴人供為補習班使用。被上訴人已於九十三年十月十一
日，以贈與為原因，移轉系爭三七、三八號土地應有部分各一萬
分之一五七及其上建物三四二七建號應有部分一千分之一四所有
權為伊所有，其餘部分則拒不移轉，爰再以第二審上訴狀之送達
及伊法定代理人丁○○於九十六年二月七日準備程序期日筆錄，
為終止借名契約之意思表示，爰依終止後返還請求權及債權讓與
法律關係為請求等情，求為命被上訴人將系爭三七、三八號土地
應有部分各一萬分之四三一與其上建物民權段三四二七建號應有
部分一千分之九八六及共同使用部分同段三四五五建號應有部分
一萬分之六○九、同段三四五六建號應有部分二十分之一所有權
移轉登記予伊之判決。
被上訴人則以：系爭房地係伊出資於九十年二月十九日向丁○○
買受（於第一審主張丁○○代理原所有權人榕元公司、林小玲與
伊訂約），價金為一千二百萬元，已付清完畢，並於同年四月十
九日以買賣為原因登記為伊所有；否認與丁○○間就系爭房地有
借名登記關係；丁○○擅持伊印鑑章聲請伊印鑑證明，於九十三
年十月十一日，以贈與為原因，移轉部分系爭房地應有部分所有
權予上訴人，伊於同年十一月間發現系爭房地之所有權狀、稅單
等不翼而飛，即向地政機關調閱登記謄本，方才知悉，旋於同年
月十九日申請變更印鑑，並於同日請求補發權狀及註銷原權狀；
丁○○於同年月二十九日，再偽以伊名義與上訴人簽立買賣所有
權移轉契約書，並於九十四年一月十四日向地政機關申請移轉登
記，經地政機關人員疏忽予以完成登記，惟嗣發現該登記有瑕疵
，即報請台北縣政府核准於同年三月一日塗銷該買賣移轉登記等
語，資為抗辯。
原審維持第一審所為上訴人敗訴之判決，駁回其上訴，無非以：
(一)榕元公司於林田學華、林小玲等共有之系爭三七、三八號土地
上興建地上七層、地下二層集合住宅一棟，共計二十八戶，於八
十九年四月取得使用執照，系爭三四二七號建物建築完成日期為
同年月十日，同年五月二十三日為第一次所有權登記，所有權人
為榕元公司；(二)九十年四月十九日，系爭房地以買賣為原因（原
因發生日期：九十年二月十九日），由榕元公司、林小玲移轉登
記為被上訴人所有；(三)九十三年十月十一日，系爭土地應有部分
各一萬分之一五七及其上建物三四二七建號應有部分一千分之一
四，由被上訴人以贈與為原因（原因發生日期：九十三年九月一
日）移轉登記為上訴人所有，其餘系爭房地應有部分則於九十四
年一月十四日，以買賣為原因（原因發生日期：九十三年十一月
二十九日）於同年月十七日移轉登記予上訴人，嗣台北縣中和地
政事務以該移轉登記案所附義務人土地及建物所有權狀業於九十
三年十一月十九日經被上訴人申請書狀補給而公告註銷，而於九
十四年三月一日辦竣塗銷登記回復原權利狀態；(四)被上訴人於八
十七年四月十四日向台北縣永和戶政事務所辦理印鑑登記，並申
請印鑑證明，九十年一月九日復向該戶政事務所申請印鑑證明，
九十二年七月七日另向台北市文山區第二戶政事務所（下稱文山
戶政事務所）申請印鑑證明，九十三年三月二十二日申請變更印
鑑及印鑑證明；丁○○於同年七月二十六日以被上訴人委任人資
格申請印鑑證明；被上訴人於九十三年十一月十九日自行申請變
更印鑑及印鑑證明；(五)被上訴人名義於九十三年十月十一日，以
贈與為原因，將部分系爭房地應有部分移轉予上訴人，申請移轉
登記時所附被上訴人印鑑證明係文山戶政事務所九十三年七月二
十六日所核發（該印鑑係九十三年三月二十二日登記）；(六)被上
訴人於八十九年三月八日與林田學華訂立租約，承租得和路一六
○號一樓（即系爭三四二七建號）、一六二號二樓、一六二號二
樓之一、一六二號三樓、一六二號三樓之一、一六二之二號三樓
（即三四三七建號）、一六二之三號三樓（即三四三八建號）房
屋（下稱七戶房屋），另於同年六月十五日與林鑕桓（即上訴人
姑媽）簽訂租賃契約，承租同路一六二號一樓、一六二號二樓之
二、一六二號二樓之三等房屋（下稱三戶房屋），租期均自八十
九年六月十五日起至九十四年六月十四日止計五年，並作為其經
營「伊頓托兒所」之用；(七)系爭三七、三八號土地應有部分各一
萬分之六三五及其上建物三四三七建號門牌號碼台北縣永和市○
○路一六二號三樓之二與三四三八建號門牌號碼同路一六二號三
樓之三建物於九十年四月十七日以買賣原因（原因發生日期為九
十年二月十九日），由林小玲、榕元公司移轉所有權登記予吳文
君；上情有台北縣政府工務局八十九年永使字第二六九號使用執
照、建物謄本、土地登記申請書、台北縣中和地政事務所九十四
年三月四日北縣中地登字第○九四○○○二五一三號函及異動索
引、台北縣永和市戶政事務所九十六年三月三十日北縣永戶字第
○九六○○○一九九○號函檢附之印鑑登記申請書、文山戶政事
務所九十六年三月三十日北市文二戶字第○九六三○二三五六○
○號函檢附之印鑑證明及變更申請書、租賃契約等件可稽，並為
兩造所不爭執。系爭三四二七號房地於九十年四月十九日以買賣
為原因，由榕元公司、林小玲分別移轉登記為被上訴人所有，依
土地法第四十三條規定，即應認系爭房地係被上訴人所有。上訴
人主張丁○○與被上訴人間就系爭房地有借名契約，應由上訴人
負舉證之責。上訴人以八十九年一月三十一日購屋臨時預約單主
張其以一千七百二十萬元訂購壹樓Ｄ棟、面積約六十八坪之房地
，另以其於八十九年四月二十日與林小玲簽立之預售土地買賣契
約書，主張其購買系爭三八號土地三十平方公尺及三七號土地八
．一平方公尺，土地價款一千二百萬元，被上訴人否認上開文書
之真正，並稱係上訴人臨訟編纂。查上開預約單與土地買賣契約
若為真正，丁○○係於八十九年一月三十一日向榕元公司預購系
爭房屋，八十九年四月二十一日與林小玲訂立土地買賣契約，惟
系爭建物於八十九年四月十日已建築完成，同年五月二十三日為
第一次登記，其何不於建物第一次登記後，即將之移轉登記予丁
○○或其指定之名義人，而遲至九十年四月十九日始移轉登記為
被上訴人名義，此與經驗法則有違。況系爭三四二七號建物係一
層及地下一層，總面積一八六．三五平方公尺，公共設施三四五
五建號部分為六八七．一九平方公尺之一萬分之六○九，即約四
一．八五平方公尺；三四五六建號部分為四三五．八二平方公尺
之二十分之一即約二一．七九平方公尺，合計約三四九．九九平
方公尺（186.35+41.85+21.79=249.99 ），約為七五．六二○八
坪（249.99/3.0000000=75.6208坪），與預約單上所載坪數「約
六十八坪」差距頗大，自難逕依該購屋臨時預約單及土地買賣契
約書認丁○○確有向榕元公司、林小玲購買系爭房地。證人即辦
理系爭房地移轉登記予被上訴人之代書鍾博文於原審證述其代辦
榕元公司興建房屋過戶中有一份私契是丁○○買受，惟上訴人陳
稱榕元公司所建房屋中三四三七建號、三四三八建號房地係丁○
○借名登記於吳文君名下，亦以九十年二月十九日買賣原因，於
同年四月十七日由榕元公司、林小玲移轉登記於吳文君名下，則
丁○○向榕元公司、林小玲買受之房地至少應有三戶即本件三四
二七建號及登記吳文君名義之三四三七、三四三八建號房地，亦
即丁○○名義買受之私契至少應有三份，鍾博文卻稱僅有一份私
契，足見其證言與事實不相符合，難憑此逕認系爭房地係丁○○
向榕元公司、林小玲買受。上訴人主張其以一千七百二十萬元向
榕元公司、林小玲購買系爭房地，其中土地價款一千二百萬元，
房屋價款五百二十萬元，並謂房屋價款係分別於、八十九年一
月三十一日給付小訂十萬元予榕元公司。同年三月十七日由丁○
○帳戶直接轉帳定金四十萬元予榕元公司。、八十九年四月二
十一日付簽約金一百五十萬元。、八十九年五月二十二日付一
百五十萬元。、八十九年六月三十日付一百七十萬元，以上
至均係由丁○○以現金存入被上訴人借予丁○○使用之華南銀
行、板信銀行帳戶後，再彙整由被上訴人名義簽發支票，或由被
上訴人帳戶匯入榕元公司板信銀行帳戶。土地價款部分係分別於
、八十九年十二月三十日付二百萬元。、九十年二月十二日
付四百萬元。、九十年四月十七日付六百萬元，並提出統一發
票影本四紙、收據影本三紙為據。上開、八十九年十二月三十
日收據所示二百萬元，其中一百萬元係丁○○自中興銀行帳戶提
款，以現金一百萬元存入林小玲中興銀行帳戶，另一百萬元係丁
○○以現金陸續存入被上訴人板信銀行帳戶，再彙整存入林小玲
板信銀行帳戶。、九十年二月十二日收據所示四百萬元係丁○
○陸續將現金存入被上訴人板信銀行帳戶後，於同年一月十八日
由被上訴人轉帳一百五十萬元入林小玲帳戶；另由被上訴人開具
九十年二月十二日期面額一百五十萬元支票交付林小玲，及由被
上訴人開具同年月十四日面額一百萬元支票乙紙交付林小玲。
、九十年四月十七日收據所示六百萬元係由丁○○分別開具九十
年四月十七日期面額三百萬元、一百萬元、二百萬元支票計三紙
交付林小玲由中國信託銀行託收兌領。惟為被上訴人所否認。依
上訴人所述八十九年一月三十一日至同年六月三十日支付房屋部
分價款、同年十二月三十日至九十年四月十七日支付土地部分價
款，其支付價款方式已與一般預售屋買賣係分期同時支付房、地
價金習慣不符。上訴人指其係八十九年四月二十一日與林小玲訂
約購買系爭土地，該買賣契約所附附件(一)（該附件字體與買賣契
約字體明顯不同）分期繳款時間分別為第一期款二百萬元於通知
辦理過戶時支付，第二期款四百萬元於申辦所有權登記前支付，
第三期款六百萬元於完稅後一個月內交付，亦與一般買賣契約於
訂約時即應支付定金情形有異。丁○○係榕元公司負責人丙○○
之配偶，上述一百五十萬元、一百五十萬元、一百七十萬元如確
係丁○○用以支付其向榕元公司購買系爭房屋之價金，為何不直
接以現金匯入榕元公司帳戶，或由丁○○本人帳戶直接匯入榕元
公司帳戶，卻以如此迂迴方式匯入榕元公司帳戶，是尚難以榕元
公司帳戶有匯入上開款項逕認係丁○○用以支付系爭房屋之價款
。況上訴人於第一審陳稱九十年四月十七日收據所載之六百萬元
係其將現金存入被上訴人中興銀行、板信銀行、世華銀行帳戶，
再由各該銀行簽發支票予林小玲，此與其於原審所稱係丁○○開
具支票三紙予林小玲，已有不符，且上訴人所陳丁○○支付價金
予林小玲之方式與經驗法則有違，亦難以林小玲帳戶有上述款項
匯入，或林小玲兌付上述支票，即認上開款項係丁○○用以支付
系爭土地價款。上訴人另指丁○○與吳文君就三四三七、三四三
八建號房地訂立借名契約，縱丁○○有將資金以迂迴方式匯予榕
元公司、林小玲，仍難逕認係用以支付三四二七建號房地價金。
從而上訴人主張系爭房地係由丁○○出資購買乙節，尚難認與事
實相符。查被上訴人早於購屋前之八十九年三月八日與林田學華
訂立租約，承租含系爭房地在內之七戶房屋，並於八十九年六月
十五日與林鑕桓簽訂租賃契約，承租三戶房屋，租期均自八十九
年六月十五日起至九十四年六月十四日，吳鉗、吳文君卻分別證
稱係因吳家欲經營補習班恐遭丙○○嫌棄，乃由丁○○將系爭三
四二七建號房地及三四三七、三四三八建號房地借名登記於被上
訴人及吳文君名下，藉以提高資力，俾得與丙○○合作云云，顯
與經驗法則不合。吳鉗證稱係伊當面告訴被上訴人借名登記乙事
，惟忽謂有說房子要還林家，忽謂當初沒有說，之後也沒有說，
前後所述不一，難認其證言與事實相符。且吳鉗係謂「買來也不
是我們的，只是借名義而已，還是林家的房子。」、「有說房子
要還林家」，則丁○○應係以榕元公司代理人資格將系爭房地登
記於被上訴人等名下，與被上訴人間成立借名契約者並非丁○○
個人。至吳文君就開補習班開設情形，及其本人借名登記之房地
是否返還並不清楚，亦難認其所述與事實相符。上訴人就丁○○
與被上訴人於何時、地成立借名契約，該借名契約之內容為何，
均無具體陳述，所舉證人吳鉗、吳文君之證言已不足採，自難認
丁○○與被上訴人間有借名契約。上訴人提出九十年五月二十日
備忘錄雖記載丁○○出錢以被上訴人名義向丙○○經營之榕元公
司及地主林小玲所購買之系爭房地，同意贈送予上訴人，但為節
稅，丙○○及上訴人同意舅舅（即被上訴人）在每年免稅額分批
返還云云，查該協議書係丁○○、上訴人、丙○○三方所立，被
上訴人並非當事人，無從依此認丁○○與被上訴人間就系爭房地
有借名登記關係。系爭房地係九十年四月十九日以買賣為原因登
記於被上訴人名下，上開備忘錄所載訂立日期係九十年五月二十
日，若果丁○○於系爭房地九十年四月十九日登記於被上訴人名
義時，與被上訴人有借名契約關係，則依九十年五月二十日備忘
錄意旨「為節稅，丙○○、丁○○同意被上訴人在每年免稅額分
批返還」，被上訴人亦應於九十一年起即依每年贈與稅免稅額度
，以贈與為原因，逐年將應有部分移轉登記予上訴人。惟本件被
上訴人於九十三年十月十一日始移轉部分應有部分予上訴人，與
上述備忘錄意旨並不相符。證人鍾博文於原審雖證述兩造原欲逐
一分年贈與，因丁○○要求速辦，且資料已齊全，故以買賣辦理
云云，本件上訴人請求移轉系爭房地剩餘應有部分（含公共設施
），曾以九十三年十一月二十九日買賣為原因，於九十四年一月
十四日向地政機關申辦移轉登記，並於同年月十七日辦畢，嗣地
政機關以前開移轉登記案所附義務人土地及建物所有權狀早於九
十三年十一月十九日經被上訴人申請書狀補給而公告註銷，該案
應附文件（權利書狀）顯然不符，於九十四年三月一日再辦理塗
銷登記回復原權利狀態，顯見丁○○委請鍾博文辦理時，鍾博文
並不知被上訴人已向地政機關申辦所有權狀遺失補發，若備忘錄
所載與事實相符，丁○○何不委請鍾博文按年逐次分批辦理贈與
登記，而急於將系爭房地剩餘應有部分移轉登記為上訴人名義。
九十三年十月十一日之移轉登記所附被上訴人之印鑑證明係丁○
○代被上訴人請領，被上訴人於其後之九十三年十一月十九日已
申請變更印鑑，並於同年月二十九日申請補發所有權狀。受兩造
委託辦理該移轉登記之鍾博文稱係丁○○交付被上訴人之委託書
及印鑑證明，其未與被上訴人確認等情，則被上訴人稱系爭贈與
登記其事先不知情乙節，核與經驗法則尚無違背，應堪採信。縱
系爭房地於九十年四月十九日登記為被上訴人所有後，丁○○仍
持有所有權狀及繳納房屋稅，惟其原因有多種，尚不得據以認定
丁○○與被上訴人間之借名契約存在，上訴人之請求為無理由，
不應准許等詞，為其判斷之基礎。
按土地法第四十三條規定：「依本法所為之登記，有絕對效力。
」，係為保護第三人起見，將登記事項賦予絕對真實之公信力，
並非於保護交易安全之必要限度以外，剝奪真正權利人之權利。
查本件兩造因不動產借名契約爭訟，於當事人彼此間，並無第三
人因信賴登記而交易取得不動產之情形，自不得以土地法第四十
三條規定逕認出名者係該借名不動產之真正權利人。原審徒以系
爭房地於九十年四月十九日以買賣為原因，由榕元公司、林小玲
分別移轉登記為被上訴人名義，即依土地法第四十三條規定，認
被上訴人即為系爭房地之真正所有權人，其法律上之見解已屬可
議。又上訴人於第一審提出九十三年十二月十五日被上訴人自行
書寫內容及簽名蓋章之租賃契約書，陳稱：被上訴人欲繼續承租
包括系爭房屋在內之六間房屋及地下室，期間自九十四年六月十
五日起至九十九年六月十四日止共五年，如被上訴人為系爭房屋
之真正所有權人，豈有可能欲再承租系爭房屋等語，並於九十四
年八月三十日準備程序以該租賃契約證明本件為借名契約，被上
訴人之訴訟代理人雖表示再具狀補呈意見，惟始終未提出其意見
，原審就此項有利於上訴人之重要之攻擊方法，恝置不論，率爾
為上訴人敗訴之判決，自屬理由不備。況原審以吳鉗謂：「（系
爭房地）買來也不是我們的，只是借名義而已，還是林家的房子
。」、「有說房子要還林家」等語，推論系爭房地係丁○○代理
「榕元公司」登記於被上訴人名下，疏未就何以「林家」即「榕
元公司」，說明其理由，亦有理由不備及矛盾之情形。末查上訴
人就系爭房地係其母丁○○出資向榕元公司、林小玲購買而借名
登記為被上訴人名義一節，業已提出存摺內頁、統一發票、現金
支出傳票、收據、匯款單（見第一審訴字卷(一)第五五至六五頁）
、支票存款交易對帳單、存摺內頁、支票（同前卷第八○至八六
頁）、購屋臨時預約單（同前卷第一○七頁）及土地買賣契約書
（同前卷第一一二至一三○頁）為證，並經證人吳鉗、吳文君證
實，核與經驗法則無違。參以系爭房地之所有權狀在丁○○持有
中，且被上訴人業已將系爭房地所有權之一部分移轉登記予上訴
人名義（因分次移轉可免贈與稅），足見上訴人之主張似屬真實
可採，原審未遑詳予調查審認，遽為上訴人敗訴之判決，自嫌速
斷。上訴論旨，執以指摘原判決不當，求予廢棄，非無理由。
據上論結，本件上訴為有理由。依民事訴訟法第四百七十七條第
一項、第四百七十八條第二項，判決如主文。
中　　華　　民　　國　九十六　年　 十二 　月　二十一　日
                      最高法院民事第二庭
                          審判長法官  吳　正　一
                                法官  劉　福　聲
                                法官  阮　富　枝
                                法官  黃　義　豐
                                法官  鄭　傑　夫
      本件正本證明與原本無異
                                      書  記  官
中　　華　　民　　國　九十七　年　  一  　月　　三　　日
                                                      Ｅ
